【裁判字號】    98,消債抗,54
【裁判日期】    980608
【裁判案由】    更生事件
【裁判全文】
臺灣板橋地方法院民事裁定            98年度消債抗字第54號
抗  告  人  甲○○原名陳芳怡.
上列抗告人因消費者債務清理條例事件，聲請更生，對中華民國
98年2 月16日本院97年度消債更字第614 號裁定提起抗告，本院
裁定如下：
    主  文
抗告駁回。
抗告程序費用新臺幣壹仟元由抗告人負擔。
    理  由
一、本件抗告意旨略以：消費者債務清理條例第151 條第5 項所
    規定「因不可歸責於己之事由，致履行顯有重大困難者」，
    應不以於協商成立後發生者為限，原裁定指稱限於協商成立
    後發生者，尚乏依據；又抗告人雖於民國95年11月間，與最
    大債權銀行臺灣新光商業銀行（下稱新光銀行）等部分債權
    銀行成立協商，惟該等債權銀行之債權額僅新臺幣（下同）
    710,000 元，較抗告人聲請更生時所提出之全體債權銀行之
    債權額1,058,485 元，相差近350,000 元，約為710,000 元
    之半數，如斯時係全部協商，則每月還款金額將達15,000元
    ，而非10,064元；另抗告人於協商成立前後，確有失業及收
    入減少之情事，此觀抗告人所提之銀行存摺影本中，自95年
    7 月至96年3 月，每月收入均僅數千元可證，惟原裁定未予
    置理，反謂抗告人未提出有向親友借貸以籌措金錢等情事，
    實則抗告人除積欠銀行百餘萬元貸款外，尚有民間借貸需處
    理，惟銀行根本不願一併處理，抗告人不得不自行私下處理
    ；至於抗告人所列出之各項支出係否有當，此原即係排列組
    合之問題，例如：抗告人所陳報之每月扶養費2,000 元係否
    偏低？是否能維持抗告人之母之最低生活水準？為此，提起
    抗告，請求將原裁定廢棄等語。
二、按債務人與金融機構協商成立者，不得聲請更生或清算，但
    因不可歸責於己之事由，致履行顯有重大困難者，不在此限
    ；本條例施行前，債務人依金融主管機關協調成立之中華民
    國銀行公會會員，辦理消費金融案件無擔保債務協商機制與
    金融機構成立之協商，準用前項之規定，消費者債務清理條
    例第151 條第5 項、第6 項分別定有明文。依其立法理由可
    知，債務清償方案成立後，應由債務人按其條件履行，須於
    其後發生情事變更，在清償期間收入或收益不如預期，致該
    方案履行困難甚或履行不能，因不可歸責於己，始能聲請更
    生或清算，且此項規定旨在避免債務人任意毀諾已成立之協
    商，濫用更生或清算之裁判上債務清理程序，蓋以債務清償
    方案係經當事人行使程序選擇權所為之債務清理契約，債務
    人應受該成立之協議所拘束，故債務人既已與金融機構協商
    成立，如認該協商方案履行有其他不適當情形，仍應再循協
    商途徑謀求解決。次按聲請更生或清算不合程式或不備其他
    要件者，法院應以裁定駁回之，但其情形可以補正者，法院
    應定期間先命補正，同條例第8 條亦有明文規定。
三、經查，本件抗告人於95年11月18日參與銀行公會所辦理之債
    務協商機制，與最大債權金融機構新光銀行債務協商成立，
    雙方約定自同年12月起，分72期，利率6 ﹪，抗告人應按月
    繳付10,064元，有協議書及無擔保債務還款計劃影本在卷可
    稽，則依照前揭說明，抗告人於協商成立後即應按照協商條
    件履行，須於嗣後發生情事變更，有不可歸責於己致履行顯
    有重大困難發生時，始得依法向法院聲請更生，是抗告人主
    張「因不可歸責於己之事由，致履行顯有重大困難者」，不
    以於協商成立後發生者為限云云，顯非可採。
四、次查，抗告人主張毀諾之原因，係於協商成立後，抗告人失
    業，收入減少，每月收入扣除協商條件應清償之金額，無法
    維持最低基本生活，係有不可歸責於己致履行顯有重大困難
    等語。然抗告人於協商成立後，自95年12月10日開始繳付債
    務協商還款金額，至96年9 月7 日始毀諾之情，有本院公務
    電話紀錄附卷可稽（見本院97年度消債更字第614 號卷第89
    頁），且觀之抗告人所提之合作金庫銀行活期儲蓄存款存摺
    、中華商業銀行綜合存款存摺及華南商業銀行活期儲蓄存款
    存摺影本（見臺灣臺北地方法院97年度消債更字第139 號卷
    第27至43頁），抗告人於協商成立後至97年4 月止，均有薪
    資陸續匯入抗告人所屬上開帳戶，堪認抗告人於96年9 月7
    日毀諾時及向原審聲請更生前，仍尚就業中，並未失業；另
    本院依職權調取抗告人財產所得資料結果，發現抗告人96年
    度有薪資所得450,298 元，97年度有薪資所得485,106 元，
    可知抗告人96、97年度每月平均有37,525元至40,425元不等
    之收入（見本院卷第11至14頁之稅務電子閘門財產所得調件
    明細表），扣除其於原審所陳報每月日常生活必要支出共29
    ,270 元 （即：房屋租金10,000元，交通費4,000 元，膳食
    、醫療、水電、瓦斯費等共9,300 元，車貸：5,970 元）（
    見臺灣臺北地方法院97年度消債更字第139 號卷第10頁），
    抗告人96年度及97年度每月尚有10,000元左右可資運用，此
    數額與每月協商還款金額10,064元相差無幾，況抗告人所陳
    報之每月日常生活必要支出，顯已逾行政院主計處公佈之97
    年度臺灣省每人每月最低生活費用為9,829 元（按該最低生
    活費用即包括食、衣、住、行等費用在內），且其亦陳報所
    有汽車仍具100, 000元之價值（見臺灣臺北地方法院97年度
    消債更字第139 號卷第4 頁），而抗告人既已知其負債甚多
    ，於生活習慣上自應撙節支出，或將資產作適當處理以補上
    開些微差距之不足，故尚難認抗告人履行協商條件顯有重大
    困難之情。至抗告人雖主張其債務額已較與最大債權金融機
    構臺灣新光商業銀行協商時逾近350,000 元云云，惟該新增
    債務據抗告人陳報主要係由抗告人積欠美商花旗銀行、荷商
    荷蘭銀行、香港上海匯豐銀行之債務所構成且均成立於協商
    成立前，有消費金融無擔保債務協商案件申請人財務資料表
    1 紙及花旗信用卡月結單8 張附卷足參（見本院97年度消債
    更字第61 4號卷第77、91至98頁），顯為抗告人協商時所得
    預見該債務之存在並列為訂定協商條件之考量因素，而於盱
    衡其經濟狀況後仍願意以10,064元為每月協商還款金額，故
    抗告人主張債務之新增為不可歸責於己之事由，無足採信。
    另抗告人係68年9 月8 日出生，有其戶籍謄本在卷可參（見
    臺灣臺北地方法院97年度消債更字第139 號卷第18頁），現
    年不過29歲，正值年輕力富，只要願意努力工作，當可逐月
    清償其所積欠之債務。從而，抗告人主張其有不可歸責於己
    之事由而不能繼續履行前已與最大債權銀行成立之協商條件
    一節，尚無可採。
五、綜上，本件抗告人聲請更生，並不符合消費者債務清理條例
    第151 條第5 項、第6 項之規定，於法自難准許。原審以抗
    告人既曾參與債務協商程序，又核無不可歸責於己之事由，
    係屬聲請更生之要件不備，且該欠缺又屬無從補正，而駁回
    其更生之聲請；又更生之聲請既駁回，其保全處分之聲請即
    失所附麗，應一併駁回，並無違誤。抗告意旨指摘原裁定不
    當，求予廢棄另為裁定，為無理由，應予駁回。
六、據上論結，本件抗告為無理由，依消費者債務清理條例第15
    條，民事訴訟法第495 條之1 第1 項、第449 條第1 項、第
    95條、第78條，裁定如主文。
中    華    民    國    98    年    6     月    8     日
                  民事第一庭    審判長法  官  李世貴
                                      法  官  黎文德
                                      法  官  高文淵
以上正本證明與原本相符
本裁定不得抗告
中    華    民    國    98    年    6     月    8     日
                                      書記官  許慧貞


司法院資訊處製作；財團法人民間司法改革基金會備份。
